【裁判字號】    98,簡上,226
【裁判日期】    980610
【裁判案由】    詐欺
【裁判全文】
臺灣板橋地方法院刑事判決             98年度簡上字第226號
上  訴  人
即  被  告  甲○○
選任辯護人  財團法人法律扶助基金會李克強律師
上列上訴人即被告因詐欺案件，不服本院97年度簡字第5107號，
中華民國98年1月9日所為第一審簡易判決（聲請簡易判決處刑案
號：臺灣板橋地方法院檢察署97年度偵字第5894號），提起上訴
，本院管轄第二審之合議庭判決如下：
    主  文
上訴駁回。
    事實及理由
一、本案經本院審理結果，認第一審以被告甲○○所為係犯刑法
    第30條第1 項前段、第339 條第1 項之幫助詐欺取財罪，判
    處有期徒刑三月，如易科罰金，以新臺幣（下同）一千元折
    算一日，其認事用法均無違誤，量刑亦屬妥當，應予維持，
    並引用如附件所示第一審判決書記載之事實、證據及理由。
二、上訴人即被告甲○○上訴意旨略以：伊未曾開立系爭上海商
    業儲蓄銀行中和分行00000000000000帳號之存款帳戶（下稱
    系爭帳戶），伊於民國90年間遭竊遺失身分證及健保卡，並
    申請補發上開證件，亦曾請代辦公司辦理貸款而將身分證、
    健保卡交予代辦公司，可能是遭人冒用身分開立系爭帳戶等
    語。
三、經查：
(一)證人乙○○於警詢中所為之證述，雖係被告甲○○以外之人
    於審判外之陳述，惟經本院於審判期日調查證據時提示被告
    及辯護人並告以要旨後，被告及辯護人未於言詞辯論終結前
    就證據能力方面聲明異議，且本院審酌證人乙○○前與被告
    素無怨隙、僅為單純之詐欺案件被害人，衡情當無構詞誣陷
    被告之動機，是其於案發後記憶猶新之際所為之證述，可信
    性甚高，如引為證據，應屬適當，依刑事訴訟法第159 條之
    5 第2 項之規定，即得作為證據。
(二)系爭帳戶係於93年8 月30日開戶，所檢附之證件為被告之國
    民身分證及健保IC卡；又被害人乙○○於96年12月13日晚間
    遭人撥打電話告知先前網路購物付款方式設定錯誤，需持金
    融卡至自動櫃員機查詢確認等語，因而受騙將29,983元匯入
    系爭帳戶內，旋遭人以金融卡提領一空等事實，為被告所供
    承不諱，並據證人乙○○於警詢中證述甚詳，復有被告系爭
    帳戶開戶資料及交易明細各一份、自動櫃員機交易明細表二
    紙附卷可稽，堪認係詐欺集團之成員施用詐術，致使被害人
    乙○○陷於錯誤而將上開款項匯至以被告名義所開立之系爭
    帳戶中，進而遭提領一空甚明。
(三)為防制利用自動櫃員機詐財，財政部於93年4 月28日以台財
    融（一）字第0931000318號函規定，自93年5 月10日起，金
    融機構受理開戶，應實施雙重身分證明文件查核及留存該身
    分證明文件。個人戶部分，除身分證外，並應徵取其他可資
    證明身分之文件，如健保卡、護照、駕照或學生證等，有該
    份函文一份在卷可按。亦即自然人個人前往金融機構申請開
    立新存款帳戶時，均需持本人之雙證件正本親自至銀行辦理
    ，並經銀行承辦人員當場查核無誤後方能完成開戶程序。而
    系爭帳戶既係於93年8 月30日始開立，所檢附者並為被告之
    身分證及健保IC卡，則依上開函文規定，開戶人須持被告上
    開證件之正本供銀行承辦人員當場核對身分無誤後，方能完
    成開戶程序，自不待言。經查：
  依卷附系爭帳戶之開戶資料所示，開戶時所檢附之身分證係
    91年11月25日所補領者，健保卡部分則係健保IC卡，而非健
    保紙卡。就身分證部分而言，除被告自承該身分證為其所親
    自申請補領外，並有臺北縣土城市戶政事務所97年7 月16日
    北縣土戶字第0970004256號函所附被告補領國民身分證申請
    書等相關文件影本一份在卷可按。又被告陳稱該補領後之身
    分證嗣後從未遺失過（參見本院98年3 月25日準備程序筆錄
    第2 頁），核與卷附戶政系統國民身分證異動資料相符（該
    身分證迄至95年11月20日方因換領新國民身分證而繳回戶政
    事務所），故系爭帳戶開戶時，被告上開補領之身分證理應
    仍在被告持有中。再就健保IC卡部分而言，依卷附中央健康
    保險局97年7 月15日健保承字第0970030862號函所示，自93
    年1 月1 日起即已全面換發健保IC卡，原紙卡並於同日廢止
    ，是被告雖稱其曾於91年11月25日遺失健保卡（參見上開本
    院準備程序筆錄第3 頁），然當時所補發者應為健保紙卡，
    並非系爭帳戶開戶時所檢附之健保IC卡，而該健保IC卡既應
    為被告於93年1 月1 日前後所取得，被告復自承自91年11月
    25日後即未再申請補發過健保卡（參見上開本院準備程序筆
    錄第3 頁），可徵於93年8 月30日系爭帳戶開戶時，被告之
    健保IC卡衡情亦應係在被告持有中。
  被告雖又辯稱其前曾將身分證及健保卡交由代辦公司代為辦
    理貸款云云，然查其前於偵查及原審中從未提及此節，後於
    本院準備程序中方稱係於民國八十幾年間請代辦公司辦理貸
    款（參見上開本院準備程序筆錄第2 頁），迄至審判期日時
    卻又改稱係於民國91、92年間辦理貸款（參見本院98年5 月
    19日審判筆錄第6 頁），前後所述已有所不符，可信度令人
    存疑。且依前所述，系爭帳戶開戶時所檢附者乃為被告之健
    保IC卡，理應於93年1 月1 日前後方發給被告，則被告於91
    、92年間交予代辦公司者，顯應為原健保紙卡，此亦可徵系
    爭帳戶開戶時所檢附之證件，當非於被告委託代辦公司辦理
    貸款過程中所流出。又被告復自承代辦公司嗣後均有將證件
    交還（參見上開本院審判筆錄第6 頁），是其最遲於92年間
    辦妥貸款取回證件後，迄至93年8 月30日系爭帳戶開戶時，
    被告之身分證及健保IC卡應仍在其本人持有中甚明。故縱使
    被告確曾委託代辦公司申請代辦貸款，亦應與本件開戶事宜
    無關，至為灼然。從而被告此部分所辯，不足為有利於其之
    認定，尚非可採。
  再者，系爭帳戶開戶申請書上所填載之聯絡人為王秀雲及黃
    昆旺，與被告之關係並註明為姊弟及朋友，被告自承確為其
    大姊及朋友；而王秀雲部分所留之聯絡電話，亦與被告當庭
    所陳之電話相同（均參見上開本院審判筆錄第7 、8 頁），
    並有戶籍資料查詢結果在卷可按，可徵該開戶申請書上所填
    寫之資料均為真正。其中王秀雲於民國70年即已出嫁而與被
    告分戶，被告復稱其委請代辦公司申請貸款時未曾交付全戶
    戶籍謄本（參見上開本院審判筆錄第7 頁），是此部分之資
    訊自不可能係於其委託代辦貸款時所流出。且衡諸常情，縱
    使係與被告相熟之友人，能同時知悉被告大姐王秀雲及朋友
    黃昆旺之姓名，已屬不易，進一步能記得王秀雲及黃昆旺家
    中之電話，更為罕見。況若係冒名開戶者，大可填寫假資料
    ，亦無庸據實填寫真實資料。是由此情觀之，該名前往系爭
    銀行開戶並填寫開戶申請書者，既能清楚知悉王秀雲及黃昆
    旺之姓名、聯絡電話及與被告之關係等基本資料，更進而據
    實填寫以俾銀行在必要時可加以聯絡，顯應即為被告本人前
    往開戶，方符情理。
  此外，系爭銀行開戶申請書第3 、4 頁上之被告「甲○○」
    簽名筆跡，與被告於97年4 月28日接受檢察官訊問後，親筆
    在訊問筆錄末之簽名（參見97年度偵字第5894號偵查卷第31
    頁），以肉眼觀察，即可看出在筆畫及字體結構上十分雷同
    。其中「文」字上方之「、」部分，均書寫為一豎即「ｌ」
    ，「宗」字上方之寶蓋頭部分除「、」亦書寫為一豎外，且
    均向下過度延伸而與下方之「ㄇ」相交，其餘諸多特徵亦非
    常相近。另該開戶申請書上所蓋用之印章印文，亦與被告坦
    承為其本人所親自開戶之華南商業銀行帳戶印鑑卡上之被告
    印文相同（參見原審卷第23頁），此均可佐證系爭帳戶之開
    戶申請書應係被告本人所親自填寫簽名及用印之可能性極高
    。
  綜合上情觀之，系爭帳戶開戶時被告之身分證及健保IC卡正
    本既均在被告持有中，並於開戶時持交銀行行員當面核對身
    分，開戶申請書所記載者復為被告本人方能熟知之大姊王秀
    雲、友人黃昆旺基本資料，其上之簽名筆跡及印章印文，更
    與被告本人所為者十分雷同，顯見開立系爭帳戶者，應即為
    被告本人，至為明確。
(五)系爭帳戶既係被告本人前往開戶，且開戶本身並不違法，亦
    屬一般人常見之理財行為，若被告果係正常開立及使用該帳
    戶，應無無端否認之必要，詎被告竟始終空言否認此節，衡
    情其當係為掩飾嗣後所為之不法行為，為逃避追查方一再否
    認甚明。又被告開戶後即持有系爭帳戶之存摺、金融卡及密
    碼等物件，並從未提及曾遺失或遭竊，然該詐騙集團成員竟
    能知悉該帳戶之提款密碼，進而持該帳戶之金融卡提款，亦
    可徵該密碼、金融卡等物件當係被告提供予該詐騙集團使用
    ，該詐騙集團成員方能順利將詐騙所得款項提領一空，至為
    灼然。
(六)按在金融機構開立存款帳戶，原係針對個人社會信用而予以
    資金流通，具有強烈之屬人性，而金融帳戶為個人理財之工
    具，於郵局或銀行等金融機構申請開設存款帳戶並無任何特
    殊之資格限制，一般民眾皆可利用存入最低開戶金額之方式
    ，任意在銀行或郵局等金融機構申請開設存款帳戶，且一人
    並可於不同之金融機構申請多數之存款帳戶使用，尚無任何
    困難，此乃眾所周知之事實，被告為已滿40歲之成年人，顯
    屬有一般社會經驗之人，對此應有所認知。是依一般人之社
    會生活經驗，若見他人不以自己名義申請帳戶，反而向人收
    集存款帳戶為不明用途使用或流通，衡情對於該等帳戶可能
    供作不法目的使用，當有合理之預見。況且利用他人帳戶從
    事詐欺取財等犯罪，早為大眾傳播媒體廣為報導，被告為有
    社會經驗之成年人，應可預見交付其名下帳戶之存摺、金融
    卡及密碼等物件予不相識之人流通，有幫助從事詐欺取財等
    犯罪之可能，但仍將其所有系爭帳戶之存摺、金融卡及密碼
    等物件交付他人使用，以致自己完全無法了解、控制該帳戶
    物件之使用方法及流向，則被告應具有縱有人利用該等金融
    帳戶實施詐欺取財或其他犯罪之用，亦不違背其本意之幫助
    意思甚明。
(七)據此，被告上開所辯，尚非可採，本案事證明確，被告犯行
    堪以認定。
四、核被告所為，係犯刑法第30條第1 項、第339 條第1 項之幫
    助詐欺取財罪。原審依刑事訴訟法第449 條第1 項前段、第
    3 項、第454 條第2 項，刑法第30條第1 項前段、第2 項、
    第339 條第1 項、第41條第1 項前段，刑法施行法第1 條之
    1 第1 項、第2 項前段之規定，並審酌被告提供其所有上開
    金融機構帳戶供他人詐欺取財，助長詐騙財產犯罪之風氣，
    增加被害人尋求救濟之困難，並擾亂金融交易往來秩序，危
    害社會正常交易安全，兼衡被害人損失金額、被告犯罪之手
    段及犯罪後否認犯行之態度等一切情狀，判處被告有期徒刑
    四月，如易科罰金，以新臺幣一千元折算一日，其認事用法
    並無違誤，量刑亦屬妥適，應予維持。被告上訴意旨所執之
    前開理由，尚非足採，業如前述，其上訴為無理由，應予駁
    回。
據上論斷，應依刑事訴訟法第455 條之1 第1 項、第3 項、第
368 條、第373 條，判決如主文。
中    華    民    國    98    年    6     月    10    日
                  刑事第十三庭  審判長法  官 李幼妃
                                      法  官 鄭燕璘
                                      法  官 張紹省
以上正本證明與原本無異。
本件不得上訴。
                                      書記官 周雅玲
中    華    民    國    98    年    6     月    10    日


司法院資訊處製作；財團法人民間司法改革基金會備份。
